臺灣桃園地方法院民事判決　　　　　　　99年度訴字第1292號
原　　　告　許松森
訴訟代理人　林添進律師
複　代理人　范詩均
被　　　告　古慧玲
上列當事人間請求返還所有物事件，於民國100 年7 月7 日言詞
辯論終結，本院判決如下：
    主  文
被告應將坐落桃園縣大園鄉○○段埔心小段一六三七地號土地內
如附圖所示編號A 部分（面積○點○一六四公頃）、編號B 部分
（面積○點○三四七公頃）及編號C 部分（面積○點○六二五公
頃）之鐵皮屋拆除，並將上開土地返還予原告暨全體共有人。
訴訟費用由被告負擔。
本判決於原告以新臺幣玖拾玖萬柒仟元供擔保後，得假執行。
    事實及理由
一、原告主張：
  (一)原告為坐落桃園縣大園鄉○○段埔心小段1637地號土地（下
    稱系爭土地）之共有人，前經出租予被告，租期自民國89年
    12月12日至94年12月11日止，共計5 年。租約終止後，原告
    表明不續租，並經原告催討要求返還租賃物，詎被告置之不
    理，爰依民法第767 條、第821 條及第455 條之規定，提起
    本件訴訟。
  (二)被告辯稱：原告因積欠被告父親古金旺新臺幣（下同）368
    萬元並設定抵押給古金旺，在談論系爭土地續租時，雙方協
    議以原告積欠古金旺之利息抵往後之租金云云。然本院95年
    度訴字第1417號判決已認定古金旺係將價金交付予訴外人唐
    鐘墻，原告並未積欠古金旺價金，且上開判決因古金旺未上
    訴而確定，是被告前揭抗辯全屬無稽且非事實。又原告與訴
    外人許王色娘均為系爭土地之共有人（各為41分之7 ），而
    設定抵押之義務人為許王色娘，與原告無關。另古金旺與訴
    外人唐鐘墻有何債務糾葛，亦與原告無涉，被告前揭辯稱均
    無法證明被告有何合法占用之權源。
  (三)聲明：除供擔保金額外，餘如主文所示。
二、被告答辯：
  (一)按當事人互相表示意思一致，無論其為明示或默示，契約即
    為成立；不動產之租賃契約其期限逾1 年者，應以字據訂立
    之，未以字據訂立者，視為不定期限之租賃，民法第153 條
    、第422 條分別定有明文。本件被告於89年間向地主代表即
    原告就系爭土地簽訂租賃契約，租金為30萬元，押金12萬元
    ，被告均已付清。租約期滿後，原告曾代表地主寄發存證信
    函予被告，表明租期已滿被告應拆屋還地，為此，被告父親
    古金旺出面與原告商談，因原告尚欠古金旺368 萬元，並以
    系爭土地抵押予古金旺，故雙方協議以原告積欠古金旺之欠
    款利息3 萬元用作抵充原本5,000 元之租金，此所以原告自
    94 年 租期屆滿後至99年間均未對被告占有系爭土地予以爭
    執。又縱令被告如原告所言是強行占有系爭土地，惟自原告
    寄發前揭存證信函後，均未再請求被告返還系爭土地，可知
    原告亦認同此不定期租賃。
  (二)聲明：原告之訴及假執行之聲請均駁回。
三、兩造不爭執事項：
  (一)原告為系爭土地共有人之一，兩造於89年12月12日就系爭土
    地簽訂租賃契約，租期自89年12月12日起至94年12月11日止
    。
  (二)被告父親古金旺曾於95年8 月間對原告母親許王色娘提起返
    還價金訴訟，許王色娘於訴訟中死亡，由原告、許碧蓮、許
    錦隆、黃許玉鳳、陳許碧霞、余張碧鶯、陳許碧蘭、郭許碧
    月承受訴訟，並經本院於97年6 月13日以95年度訴字第1417
    號判決駁回古金旺之訴，因古金旺未上訴，該判決於97年7
    月30日確定。
  (三)系爭土地上如附圖所示編號A 部分（面積0.0164公頃）、編
    號B 部分（面積0.0347公頃）及編號C 部分（面積0.0625公
    頃）之鐵皮屋為被告所建造並由其占有使用中。
四、本院判斷：
  (一)按「租賃期限屆滿後，承租人仍為租賃物之使用收益，而出
    租人不即表示反對之意思者，視為以不定期限繼續契約」，
    民法第451 條定有明文。又按「租賃定有期限者，其租賃關
    係於期限屆滿時消滅，為民法第450 條第1 項所明定。同法
    第451 條所謂視為不定期限繼續契約者，須承租人於租期屆
    滿後，仍為租賃物之使用收益，而出租人不即表示反對之意
    思時，始有其適用。此種出租人之異議，通常固應於租期屆
    滿後，承租人仍為租賃物之使用收益時，即行表示之，惟出
    租人慮承租人取得此項默示更新之利益，而於租期行將屆滿
    之際，向之預為表示不願繼續契約者，仍不失為有反對意思
    之表示。」最高法院42年台上字第410 號判例可資參照。查
    系爭土地之租賃契約至94年12月11日期限屆滿乙事，為兩造
    所不爭執。原告於租期屆滿前之94年12月7 日寄發存證信函
    予被告，並謂：「兩造租賃契約並於94年12月11日止。是契
    約終止後雙方不續定租賃契約，古慧玲君自應依約將租賃標
    的回復原狀後點交返還於本人等」等語，有上開存證信函在
    卷可稽（見本院卷第23-24 頁），足認原告於租期屆滿前，
    即預為表示不願意繼續出租系爭土地，揆諸前揭說明，自不
    因被告仍為租賃物之使用收益，即可視為以不定期限繼續租
    賃契約。
  (二)次按「當事人互相表示意思一致者，無論其為明示或默示，
    契約即為成立」、「稱租賃者，謂當事人約定，一方以物租
    與他方使用收益，他方支付租金之契約」民法第153 條第1
    項、第421 條第1 項亦分別定有明文。是租賃契約須出租人
    與承租人就租賃物與租金均有意思表示合致，始能成立。本
    件被告抗辯：兩造曾達成以原告積欠古金旺價款之利息抵租
    金方式繼續租賃契約云云，為原告所否認。經查，系爭土地
    雖於90年7 月18日經許王色娘（即原告母親）將其應有部分
    41分之7 設定權利價值為368 萬元之抵押權予古金旺，惟古
    金旺就上開債權曾於95年間向許王色娘提起返還價金訴訟，
    許王色娘於訴訟中死亡，由原告、許碧蓮、許錦隆、黃許玉
    鳳、陳許碧霞、余張碧鶯、陳許碧蘭、郭許碧月承受訴訟，
    並經本院於97年6 月13日以95年度訴字第1417號判決駁回古
    金旺之訴，因古金旺未上訴，該判決於97年7 月30日確定等
    情，業據本院依職權調閱上開訴訟卷宗查核屬實，是依上開
    確定判決，原告並未對古金旺負有債務，則被告辯稱原告有
    積欠古金旺債務云云，即屬無據。再者，古金旺於租賃屆滿
    後之95年間既對許王色娘提起返還價金訴訟，可認古金旺與
    許王色娘就渠等間是否存有債權債務關係，尚有爭執，則原
    告應無可能與被告或古金旺達成以價金利息抵充租金之協議
    ，且證人古金旺亦到庭證稱：原租約每個月租金為5,000 元
    ，租約到期後租金沒有談妥等語（見本院卷第70頁反面），
    而被告於99年11月5 日準備程序期日亦表示：360 萬元本金
    的利息每月3 萬元，租金是每月5,000 元，原告期滿後表示
    每月租金要3 萬元，因為一下漲太多，所以伊不能接受，95
    年左右伊父親就向法院起訴等語（見本院卷第28頁反面），
    此均足以認定兩造間就租約到期後租金如何計算乙事並無合
    意，自無從成立租賃契約，此不因被告自租約到期後單方面
    繼續使用原租賃物，即可認兩造成立新的租賃契約。是被告
    抗辯兩造間有成立新的租賃契約云云，洵屬無據。
  (三)復按民法第422 條係規定：「不動產之租賃契約，其期限逾
    1 年者，應以字據訂立之，未以字據訂立者，視為不定期限
    之租賃。」足見該條所定之旨趣係指出租人與承租人均就租
    賃之條件，意思表示一致，而成立租賃契約為其前提，僅因
    其期限逾1 年而未以字據訂立，為杜爭議，乃規定視為不定
    期限之租賃而已（最高法院81年度台上字第1831號判決要旨
    參照）。兩造就系爭土地於94年12月11日後並未成立新的租
    賃契約，業如前述，參諸上開說明，本件自無適用民法422
    條規定之餘地，故被告抗辯：依上開規定，兩造間口頭契約
    就是不定期租賃云云，亦屬無據。
  (四)末按「所有人對於無權占有或侵奪其所有物者，得請求返還
    之。對於妨害其所有權者，得請求除去之」；「各共有人對
    於第三人，得就共有物之全部，為本於所有權之請求。但回
    復共有物之請求，僅得為共有人全體之利益為之」，民法第
    767 條第1 項前段、中段及第821 條分別定有明文。又對於
    無權占有或侵奪共有物者，請求返還共有物之訴，依同法但
    書之規定，並參照司法院院字第1950號解釋，應求為命被告
    向共有人全體返還共有物之判決，不得請求僅向自己返還，
    此有最高法院41年台上字第611 號判例可供參照。本件原告
    為系爭土地之共有人，被告既無法證明兩造間有新的租賃契
    約存在，被告即係無權占有系爭土地，則原告主張依民法76
    7 條第1 項前段、中段及第821 條規定，請求被告拆除鐵皮
    屋返還系爭土地予原告暨全體共有人，自屬有據。至古金旺
    與訴外人唐鐘墻間之債權債務糾葛，與本件訴訟無關，爰不
    予贅述。
五、綜上，原告依民法767 條第1 項前段、中段及第821 條規定
    ，請求被告將坐落系爭土地內如附圖所示編號A 、B 、C 部
    分之鐵皮屋拆除，並將上開土地返還予原告暨全體共有人，
    為有理由，應予准許。本判決原告陳明願供擔保請准宣告假
    執行，核無不合，爰酌定相當之擔保金額，予以准許。
六、據上論結，本件原告之訴為有理由，依民事訴訟法第78條、
    第390 條第2 項，判決如主文。
中    華    民    國   100    年    8     月    5      日
                  民事第一庭  審判長法  官  郭琇玲
                                    法  官  陳振嘉
                                    法  官  郭俊德
正本係照原本作成。
如對本判決上訴，須於判決送達後 20 日內向本院提出上訴狀。
如委任律師提起上訴者，應一併繳納上訴審裁判費。
中    華    民    國   100    年    8     月    5     日
                                    書記官  黃澧